【裁判字號】    95,重訴,28
【裁判日期】    950914
【裁判案由】    拆屋還地等
【裁判全文】
臺灣臺中地方法院民事判決  95年度重訴字第28號
原      告  辛○○
                      30號
            庚○○
            己○○
                      5之3號.
上3人共同訴訟代理人
            王文聖  律師
被      告  癸○○
訴訟代理人  黃英傑  律師
複代理人    洪主雯  律師
被      告  甲○○
訴訟代理人  謝錫深  律師
            黃英傑  律師
複代理人    洪主雯  律師
被      告  壬○○
            丙○○
            戊○○
            丁○○
            乙○○
上4人共同訴訟代理人
            黃英傑  律師
複代理人    洪主雯  律師
上當事人間拆屋還地等事件，本院於95年8月31日言詞辯論終結
，判決如下：
    主      文
被告乙○○應將台中市○區○○○段第二五之六地號土地上如附
圖所示A部分，面積四六平方公尺之地上物拆除，並將該土地返
還予原告及其他共有人全體。
被告甲○○應將同上地號土地上如附圖所示B部分，面積六四平方
公尺之地上物拆除，並將該土地返還予原告及其他共有人全體。
被告壬○○應將系爭土地上如附圖所示C部分，面積七五平方公
尺之地上物拆除，並將該土地返還予原告及其他共有人全體。
被告丙○○、戊○○、丁○○應將系爭土地上如附圖所示D部分
，面積七七平方公尺之地上物拆除，並將該土地返還予原告及其
他共有人全體。
被告乙○○應給付原告辛○○新台幣壹萬貳仟肆佰柒拾貳元、原
告庚○○新台幣貳仟柒佰陸拾參元、原告己○○新台幣貳萬參仟
壹佰零玖元，並自民國九十五年八月九日起，至第一項所示之土
地交還之日止，按日給付原告辛○○新台幣柒元、原告庚○○新
台幣貳元、原告己○○新台幣壹拾參元。
被告甲○○應給付原告辛○○新台幣參仟肆佰壹拾參元、原告庚○○新台幣柒佰參拾柒元、原告己○○新台幣陸仟壹佰陸拾陸元
，及自民國九十五年一月十二日起，至第二項所示之土地交還之
日止，按日給付原告辛○○新台幣壹拾元、原告庚○○新台幣貳
元、原告己○○新台幣壹拾捌元。
被告壬○○應給付原告辛○○新台幣貳萬零捌佰伍拾捌元、原告
庚○○新台幣肆仟伍佰零肆元、原告己○○新台幣參萬柒仟陸佰
柒拾捌元，及自民國九十五年一月十二日起，至第三項所示之土
地交還之日止，按日給付原告辛○○新台幣壹拾壹元、原告庚○○新台幣貳元、原告己○○新台幣貳拾壹元。
被告丙○○、戊○○、丁○○等人應給付原告辛○○新台幣貳萬
壹仟肆佰壹拾肆元、被告庚○○新台幣肆仟陸佰貳拾肆元、原告
己○○新台幣參萬捌仟陸佰捌拾參元，及被告丙○○、戊○○自
民國九十五年一月十二日起，被告丁○○自民國九十五年一月十
三日起，均至第四項之土地交還之日止，按日給付原告辛○○新
台幣壹拾貳元、原告庚○○新台幣參元、原告己○○新台幣貳拾
壹元。
原告其餘之訴駁回。
訴訟費用由被告乙○○負擔百分之十七、被告甲○○負擔百分之
二十五、被告壬○○負擔百分之二十八，餘由被告丙○○、戊○○、丁○○負擔。
本判決原告對被告乙○○勝訴部分，於原告以新台幣壹佰貳拾萬
元為被告乙○○供擔保後，得假執行，但被告乙○○以新台幣參
佰參拾肆萬肆仟參佰參拾捌元為原告預供擔保後，得免為假執行
。
本判決原告對被告甲○○勝訴部分，於原告以新台幣壹佰伍拾伍
萬元為被告甲○○供擔保後，得假執行；但被告甲○○以新台幣
肆佰陸拾伍萬貳仟玖佰玖拾貳元為原告預供擔保後，得免為假執
行。
本判決原告對被告壬○○勝訴部分，於原告以新台幣壹佰捌拾貳
萬元為被告壬○○供擔保後，得假執行；但被告壬○○以新台幣
伍佰肆拾伍萬貳仟柒佰貳拾伍元為原告預供擔保後，得免為假執
行。
本判決原告對被告丙○○、戊○○、丁○○勝訴部分，於原告以
新台幣壹佰捌拾伍萬元為被告丙○○、戊○○、丁○○供擔保後
，得假執行，但被告丙○○、戊○○、丁○○新台幣伍佰伍拾玖
萬捌仟壹佰參拾壹元為原告預供擔保後，得免為假執行。
原告其餘假執行之聲請駁回。
    事實及理由
壹、兩造之聲明：
  一、原告：
    (一)被告癸○○應與被告乙○○共同將台中市○區○○○段第
      25之6地號土地（下稱系爭土地）上如附圖所示A部分，面
      積46平方公尺之地上物拆除，並將該土地返還予原告及其
      他共有人全體。
    (二)被告甲○○應將系爭土地上如附圖所示B部分，面積64平
      方公尺之地上物拆除，並將該土地返還予原告及其他共有
      人全體。
    (三)被告壬○○應將系爭土地上如附圖所示C部分，面積75平
      方公尺之地上物拆除，並將該土地返還予原告及其他共有
      人全體。
    (四)被告丙○○、戊○○、丁○○應將系爭土地上如附圖所示
      D部分，面積77平方公尺之地上物拆除，並將該土地返還
      予原告及其他共有人全體。
    (五)被告癸○○與被告乙○○應連帶給付原告辛○○新台幣（
      下同）12,472元、庚○○2,763元、己○○23,109元，被
      告乙○○並自追加書狀繕本送達之翌日起，被告癸○○自
      起訴狀繕本送達之翌日起，均至第1項所示之土地交還之
      日止，按日連帶給付原告辛○○7元、庚○○2元、己○○
      13 元。
    (六)被告甲○○應給付原告辛○○17,798元、庚○○3,844元、
      己○○32,152元，及自起訴狀繕本送達之翌日起，至第2
      項所示之土地交還之日止，按日給付原告辛○○10元、庚○○2元、己○○18元。
    (七)被告壬○○應給付原告辛○○20,858元、庚○○4,504元、
      己○○37,678元，及自起訴狀繕本送達之翌日起，至第3
      項所示之土地交還之日止，按日給付原告辛○○11元、庚○○2元、己○○21元。
    (八)被告丙○○、戊○○、丁○○等人應共同給付原告辛○○
      21,414元、庚○○4,624元、己○○38,683元，及自起訴
      狀繕本送達之翌日起，至第4項之土地交還之日止，按日
      給付原告辛○○12元、庚○○3元、己○○21元。
    (九)訴訟費用由被告等連帶負擔。
    (十)願供擔保請准宣告假執行。
  二、被告：
    (一)原告之訴及假執行之聲明駁回。
    (二)訴訟費用由原告負擔。
    (三)如受不利判決，請准供擔保免為假執行。
貳、原告起訴主張：系爭土地為原告等3人及其他共有人所共有
    ，原告辛○○之應有部分為744/24,000、庚○○之應有部分
    482/72,000、己○○之應有部分1,344 /24,000。被告等未
    經原告及其他土地共有人之同意，擅自在系爭土地上分別搭
    建鋼架鐵皮造二層樓房及鋼架鐵皮造等地上物，而無權占有
    系爭土地，爰依民法第767條、第821條之規定，請求被告等
    拆屋還地，並依不當得利返還請求權，請求被告等返還依申
    報地價年息10%、自起訴之日回溯5年計算之不當得利，並自
    本件起訴之日起至被告拆屋還地之日止，按日給付原告等相
    當於租金之不當得利等語。
參、被告則以：系爭土地係由同地段第25地號土地於民國（下同
    ）53年間分割而來，被告癸○○之祖母即訴外人賴陳富原為
    系爭土地共有人之一，35年間賴陳富在系爭土地上出資興建
    4間「土角厝」（即附圖所示A、B、C、D部分之地上物），
    但未辦理建物所有權第一次登記，嗣賴陳富因債務關係，將
    系爭土地之應有部分移轉登記予他人作擔保，致應有部分與
    土地上房屋之所有權分離。被告癸○○因繼承而取得附圖所
    示A部分之地上物（台中市○村路○段1號），因債務之關係
    ，將該屋讓與被告乙○○抵償債務，雖該屋現仍供被告癸○○使用，但被告癸○○既已將該屋出售，自無法將該部分地
    上物拆除，返還土地予原告及其他共有人。附圖所示B部分
    之地上物（門牌號碼台中港路1段283巷1之2號）於50年間遭
    法院拍賣，經訴外人曾簡快、林周秀水、王茂元、王燕卿等
    人輾轉買受，王燕卿於88年10月4日贈與其夫陳如懇，陳如
    懇再於94年1月21日贈與被告甲○○。附圖所示C部分（台中
    港路1段283巷1之3號）由同為土地共有人之被告壬○○的父
    親所買受，再由被告壬○○繼承取得。附圖所示D部分之地
    上物（門牌號碼美村路1段7號）係訴外人賴忠義向賴陳富價
    購，被告丙○○與訴外人張松林於65年11月26日向賴忠義購
    買，其後張松林將該屋應有部分2分之1售予被告丁○○、戊○○（各取得應有部分4分之1）。上開附圖所示A、B、C、D
    部分之房屋既為原共有人賴陳富出資所興建，且賴陳富興建
    至今已60餘年，從無其他共有人提出異議，足認建造之初已
    經全體共有人默示同意分管，並由賴陳富在分管之土地上興
    建房屋，賴陳富既因債務關係，將其應有部分移轉他人，致
    應有部分與土地上房屋之所有權分離，被告等就系爭土地自
    有租賃權存在，並非無權占有，亦無不當得利；再者，原告
    以93年之申報地價作為計算系爭土地5年內租金之基準，而
    非分別依90年至95年之申報地價計算，並非合理等語，資為
    抗辯。
肆、經查：
  一、按訴狀送達後，原告不得將原訴變更或追加他訴，但不甚
      礙被告之防禦及訴訟之終結者，不在此限，民事訴訟法第
      255條第1項第6款定有明文。本件原告於95年7月27日言詞
      辯論期日追加乙○○為被告，嗣後並追加請求被告乙○○
      與被告癸○○共同將系爭土地上如附圖所示A部分，面積4
      6平方公尺之地上物拆除，並將該土地返還予原告及其他
      共有人全體，及被告癸○○、被告乙○○應連帶給付原告
      辛○○等相當於租金之不當得利，雖係於訴訟之後階段所
      為之訴之追加，惟其與被告乙○○所爭執者，僅為被告乙○○就附圖所示A部分之建物有無事實上處分之權利，及
      被告乙○○有無占有之權利，而該部分之爭執，與被告癸○○之主張有共通之處，並不甚礙被告等之防禦及訴訟之
      終結，依前揭規定，原告變更追加其訴應予准許。
  二、拆屋還地部分：
    (一)所有人對於無權占有或侵奪其所有物者，得請求返還之。
      對於妨害其所有權者，得請求除去之。有妨害其所有權之
      虞者，得請求防止之，民法第767條定有明文，同法第821
      條規定：「各共有人對於第三人，得就共有物之全部為本
      於所有權之請求。但回復共有物之請求，僅得為共有人全
      體之利益為之」。原告主張系爭土地為原告等3人及其他
      共有人所共有，原告辛○○之應有部分為744/24,000、庚○○之應有部分482/72,000、己○○之應有部分1,344/24
      ,000 等各節，為被告所不爭，並有原告所提出之土地登
      記謄本在卷可稽，自可信為真實。所爭執者，為被告等是
      否有占有系爭土地之權利。
    (二)被告乙○○、甲○○、壬○○、丙○○、戊○○、丁○○
      等分別因買賣、贈與等原因，而分別取得處分附圖所示A
      、B 、C、D部分未經所有權第1次登記之地上物之權利，
      此有台中市房屋稅籍登記表（本院卷第209頁）、建築改
      良物贈與所有權移轉契約書（本院卷第106頁）、全國財
      產稅總歸戶財產查詢清單（本院卷第58頁）、建築改良物
      買賣所有權移轉契約書（本院卷第119頁、第120頁）在卷
      可稽，自可信為真實。被告乙○○、甲○○、壬○○、丙○○、戊○○、丁○○主張就上開建物有占有系爭土地之
      權利，係以系爭土地之原共有人賴陳富經其餘共有人之同
      意分管附圖所示A、B、C、D部分之土地，並於35年間在地
      上興建建物，嗣因賴陳富將系爭土地之應有部分設定抵押
      後移轉登記予他人，致應有部分與土地上房屋之所有權分
      離，被告乙○○、甲○○、壬○○、丙○○、戊○○、丁○○等分別等輾轉取得附圖所示A、B、C、D部分之地上物
      ，故對系爭土地有租賃權存在。惟被告乙○○等主張賴陳
      富經其餘共有人之同意分管附圖所示A、B、C、D部分之土
      地一節為原告所否認，且未據被告舉證以實其說，自非可
      採。雖共有物分管之約定，不以訂立書面為要件，倘共有
      人間實際上劃定使用範圍，對各自占有管領之部分，互相
      容忍，對於他共有人使用、收益，各自占有之土地，未予
      干涉，已歷有年所，即非不得認有默示分管契約之存在，
      但單純之沈默不能認為默示之意思表示，本件系爭土地之
      共有人多達80餘人（詳土地登記謄本），被告乙○○等對
      於其餘之共有人如何實際上劃定使用範圍？如何對各自占
      有管領之部分互相容忍？均未舉證證明，自無法認為賴陳
      富經其餘全體共有之默示同意，而分管附圖所示A、B、C
      、D 部分之土地，被告乙○○等主張賴陳富經其餘共有人
      之同意分管附圖所示A、B、C、D部分之土地，並興建建物
      云云，自非可採。至於土地及其土地上之房屋同屬一人所
      有，而僅將土地或僅將房屋所有權讓與他人，或將土地及
      房屋同時或先後讓與相異之人時，土地受讓人或房屋受讓
      人與讓與人間或房屋受讓人與土地受讓人間，推定在房屋
      得使用期限內，有租賃關係，固為民法第425-1條所明定
      ，但賴陳富既僅為系爭土地之共有人之一，且附圖所示A
      、B、C、D部分之土地經賴陳富合法分管復未經被告舉證
      證明，賴陳富本身尚難認為有占有使用系爭土地之合法權
      利，本件自無上開條文之適用，或類推適用之餘地，難認
      被告乙○○、甲○○、壬○○、丙○○、戊○○、丁○○
      有何占有系爭土地之合法權利。
    (三)從而，原告依民法第767條、第821條之規定，請求被告乙○○將系爭土地如附圖所示A部分之地上物拆除、被告甲○○將系爭土地上如附圖所示B部分之地上物拆除、被告
      壬○○應將系爭土地上如附圖所示C部分之地上物拆除、
      被告丙○○、戊○○、丁○○應將系爭土地上如附圖所示
      D部分之地上物拆除；並將該土地返還予原告及其他共有
      人全體，於法有據，應予准許。
    (四)至於附圖所示A部分之地上物，被告癸○○已讓與被告乙○○，並由被告乙○○完成稅籍變更手續，而成為該房屋
      之納稅義務人，此有台中市房屋稅籍登記表（本院卷第
      209 頁）在卷可稽，則被告癸○○自已喪失處分附圖所示
      A部分地上物之權利，原告請求被告癸○○將該部分地上
      物拆除並將土地返還原告及其他共有人全體，於法無據，
      不應准許。
  三、返還不當得利部分：
    (一)按無法律上之原因受有利益，而致他人受損害者，應返還
      其利益，民法第179條定有明文；而無權占有他人土地，
      可能獲得相當於租金之利益，此為社會通常之觀念。被告
      乙○○、甲○○、壬○○、丙○○、戊○○、丁○○既無
      合法之權源，而占有原告與其餘共有人之系爭土地，則原
      告依不當得利請求權請求被告乙○○、甲○○、壬○○、
      丙○○、戊○○、丁○○返還相當於租金之利益，自屬有
      據。又城市地方房屋之租金，以不超過土地及其建築物申
      報總價年息百分之十為限，土地法第97條第1項定有明文
      ，該條之規定，於租用基地建築房屋準用之。查系爭土地
      附圖所示A、B、C、D部分之地上物，依其使用之現狀，分
      別為臺中市○村路旁之店面房屋，分別為餐飲店、服飾店
      等，臨近廣三SOGO百貨、金典酒店等大型百貨公司及酒店
      ，市況繁榮，此有本院勘驗筆錄及原告所提出之現場照片
      在卷可稽（本院卷第131頁、第187頁），本院審酌上情，
      認原告主張被告應依申報地價年息10%計付相當於租金之
      利益，尚屬相當。茲就被告乙○○、甲○○、壬○○、丙○○、戊○○、丁○○應返還相當於租金之利益，分別計
      算說明於下；
    (二)被告乙○○部分：
      給付原告辛○○部分：
        系爭土地遭被告乙○○無權占有之面積46平方公尺，每
        平方公尺申報地價17,942.4元（詳本院卷第60頁地價謄
        本，89年7月之系爭土地之申報地價為每平方公尺18,93
        5.2元，高於93年1月之申報地價，本件原告於95年1月5
        日起訴，回溯5年期間之不當得利，並依較低之93年1月
        申報地價計算，於法並無不合，以下均同，不再贅述）
        ，原告辛○○請求5年租金之數額12,472元，尚無不合
        。
        (17,942×46×744/24,000×10%×5＝12,793）
        按日給付之數額為7元。
        (17,942×46×744/24,000×10%÷365 ＝7)
      給付原告庚○○部分：
        五年租金數額為2,763元。
        (17,942×46×482/72,000×10%×5＝2,763)
        按日給付數額為2元。
        (17,942×46×482/72000×10%÷365＝2)
      給付原告己○○部分：
        五年租金數額為23,109元。
        (17,942×46×1,344/24,000×10%×5＝23,109）
        按日給付數額為13元。
        (17,942×46×1,344/24,000×10%÷365＝13)
    (三)被告甲○○部分：
      給付原告辛○○部分：
        被告甲○○於94年1月21日受陳如懇之贈與而取得處分
        附圖所示B部分之地上物之權利，進而取得對系爭土地
        占有使用之利益，被告甲○○取得占有使用之利益時，
        距原告於95年1月5日起訴未滿1年，原告辛○○請求被
        告甲○○給付5年租金之利益，自有未合（以下原告庚○○、己○○部分同）。茲計算如下：
        起訴前租金數額為3,413元。
        (17,942×64×744/24,000×10%÷365×350＝3,413)
        按日給付數額為10元。
        (17,942×64×744/24,000×10%÷365＝10)
      給付原告庚○○部分：
        起訴前租金數額為737元。
        (17,942×64×482/ 72,000×10%÷365×350＝737)
        按日給付數額為2元。
        (17,942×64×482/72,000×10%÷365＝2)
      給付原告己○○部分：
        起訴前租金數額為6,166元。
        (17,942×64×1,344/24,000×10%÷365×350＝6,166)
        按日給付數額為18元。
        (17,942×64×1,344/24,000×10%÷365＝18)
     (四)被告壬○○部分：
       給付原告辛○○部分：
         5 年租金數額為20,858元。
         (17,942×75×744/24,000×10%×5＝20,858)
         按日給付數額為11元。
         (17,942×75×744/24,000×10%÷365＝11)
       給付原告庚○○部分：
         5 年租金數額為4,504元。
         (17,942×75×482/72,000×10%×5＝4,504)
         按日給付數額為2元。
         (17,942×75×482/72,000×10%÷365＝2)
       給付原告己○○部分：
         5 年租金數額為37,678元。
         (17,942×75×1,344/24,000×10%×5＝37,678)
         按日給付數額為21元。
         (17,942×75×1344/24,000×10%÷365＝21)
     (五)被告丙○○、戊○○、丁○○部分：
       給付辛○○部分
         5 年租金數額為21,414元。
         (17,942×77×744/24,000×10%×5＝21,414)
         按日給付數額為12元。
         (17,942×77×744/24,000×10%÷365＝12)
       給付原告庚○○部分：
         5 年租金數額為4,624元。
         (17,942×77×482/72,000×10%×5＝4,624)
         按日給付數額為3元。
         (17,942×77×482/72,000×10%÷365＝3)
       給付原告己○○部分：
         5 年租金數額為38,683元。
         (17,942×77×1,344/24,000×10%×5＝38,683)
         按日給付數額為21元。
         (17,942×77×1,344/24,000×10%÷365＝21)
     (六)按無法律上之原因而受利益，致他人受損害者，應返還
       其利益。雖有法律上之原因，而其後已不存在者，亦同
       ，民法第179條定有明文。是不當得利返還請求權之要件
       ，除一方受有利益、他方受有損害外，尚須所受利益與
       損害有相當之因果關係。被告癸○○已於原告起訴前之
       80年間將附圖所示A部分之地上物讓與被告乙○○抵償債
       務，此經被告乙○○證述明確，並有台中市房屋稅籍登
       記表在卷可稽（本院卷第209頁），自被告乙○○受讓地
       上物之時起，由被告乙○○取得附圖所示A部分土地之占
       有使用收益；被告乙○○雖仍將房屋交與被告癸○○使
       用，由被告癸○○因房屋之使用而一併使用系爭土地如
       附圖所示A部分之土地，但被告癸○○使用收益係基於被
       告乙○○之給付行為，與原告所受之損害並無相當之因
       果關係，原告請求被告癸○○應與被告乙○○連帶返還
       相當於租金之利益，於法無據，不予准許。
  四、從而原告依物上請求權及不當得利返還請求權，請求被告
      乙○○、甲○○、壬○○、丙○○、戊○○、丁○○拆還
      主文第1項至第4項所示之地上物及土地，並給付主文第5
      項至8項所示之金額，為有理由，應予准許。餘逾此部分
      之請求，則屬無據，應予駁回。原告與被告陳明願供擔保
      ，請准為假執行及免為假執行之宣告，就本判決原告勝訴
      部分，經核均無不合，爰各酌定相當擔保金額併准許之；
      至原告其餘假執行之聲請，則因訴之駁回而失所依據，應
      予駁回。
  五、本件事證已臻明確，兩造其餘主張及所提證據對本院上開
      判斷之結論無影響，不再一一贅述。
伍、結論：原告之訴為一部有理由、一部無理由，依民事訴訟法
    第79條，第390條第2項判決如主文。
中    華    民    國    95    年    9     月    14    日
                  民事第四庭    法  官  王銘
正本係照原本作成。
如對本判決上訴，須於判決送達後20日內向本院提出上訴狀。
中    華    民    國    95    年    9     月    14    日
                                書記官


司法院資訊處製作；財團法人民間司法改革基金會備份。
